ACORDAO-COMPLETO-2353104

ACÓRDÃO 4778/2019 ATA 21/2019 - PRIMEIRA CÂMARA

VISTOS, relatados e discutidos estes autos que, nesta fase, tratam de recurso de reconsideração interposto pelo Sr. Joaquim Ferreira Cruz, contra o Acórdão 10548/2018-TCU-Primeira Câmara, que, entre outros, julgou irregulares as contas especiais do ora recorrente, condenou-o em débito e aplicou-lhe a multa prevista no art. 57 da Lei 8.443/1992;
ACORDAM os Ministros do Tribunal de Contas da União, reunidos em sessão de 1ª Câmara, ante as razões expostas pelo Relator, em:
9.1. conhecer do recurso de reconsideração, por atender aos requisitos de admissão dispostos nos arts. 32, inciso I, e 33 da Lei 8.443/1992, para, no mérito, negar-lhe provimento;
9.2. notificar o recorrente da presente decisão.

Recurso de reconsideração contra decisão que, entre outros, julgou irregulares as contas do recorrente, com condenação em débito e aplicação de multa.

Primeira Câmara

Município de Dores do Indaiá - MG.

3. Recorrente: Joaquim Ferreira da Cruz (XXX.394.876-XX).

13.1. Ministros presentes: Walton Alencar Rodrigues (Presidente), Benjamin Zymler e Vital do Rêgo (Relator).
13.2. Ministro-Substituto convocado: Marcos Bemquerer Costa.
13.3. Ministro-Substituto presente: Augusto Sherman Cavalcanti.

JOAQUIM FERREIRA DA CRUZ

VITAL DO RÊGO

Ministro Walton Alencar Rodrigues.

Adoto como relatório a instrução de mérito elaborada no âmbito da Secretaria de Recursos (Serur) , peça 72, que contou com a anuência do diretor técnico daquela unidade instrutiva (peça 73) , a seguir transcrita com os ajustes de forma pertinentes:
INTRODUÇÃO
1.	Trata-se de recurso de reconsideração interposto pelo Sr. Joaquim Ferreira Cruz (peça 51) , contra o Acórdão 10548/2018-TCU-Primeira Câmara, relatado pelo Ministro Walton Alencar Rodrigues (peça 30) , com o seguinte teor: 
VISTOS, relatados e discutidos estes autos de Tomada de Contas Especial instaurada pelo Ministério do Desenvolvimento Social e Combate à Fome contra Joaquim Ferreira da Cruz, em razão da não comprovação da boa e regular aplicação dos recursos repassados pelo Fundo Nacional de Assistência Social ao Município de Dores de Indaiá/MG, para os programas Proteção Social Báscia e Proteção Social Especial, no exercício de 2011; 
ACORDAM os Ministros do Tribunal de Contas da União, reunidos em sessão da Primeira Câmara, ante as razões expostas pelo relator: 
9.1. rejeitar as alegações de defesa de Joaquim Ferreira da Cruz; 
9.2. julgar irregulares as contas de Joaquim Ferreira da Cruz, com fundamento nos arts. 1º, I, 16, III, "b" e "c", 19 e 23, III, da Lei 8.443/1992, e condená-lo ao pagamento das quantias a seguir especificadas, com a fixação do prazo de quinze dias, a contar da notificação, para que comprove, perante o Tribunal, nos termos do art. 214, III, "a", do RI/TCU, o recolhimento da dívida ao Fundo Nacional de Assistência Social, atualizada monetariamente e acrescida dos juros de mora, calculados a partir da data discriminada até a data do recolhimento, na forma prevista na legislação em vigor: 
	 VALOR (R$) 
	DATA 

	R$ 3.542,50 
	18/1/2011 

	R$ 3.542,50 
	16/2/2011 

	R$ 3.542,50 
	15/3/2011 

	R$ 3.542,50 
	8/4/2011 

	R$ 3.542,50 
	13/5/2011 

	R$ 3.542,50 
	8/6/2011 

	R$ 3.542,50 
	7/7/2011 

	R$ 3.542,50 
	10/8/2011 

	R$ 3.542,50 
	12/9/2011 

	R$ 3.542,50 
	17/10/2011 

	R$ 3.542,50 
	17/11/2011 

	R$ 3.542,50 
	15/12/2011 

	R$ 3.542,50 
	16/12/2011 

	R$ 4.500,00 
	29/4/2011 

	R$ 4.500,00 
	2/6/2011 

	R$ 4.500,00 
	13/6/2011 

	R$ 4.500,00 
	18/7/2011 

	R$ 4.500,00 
	17/8/2011 

	R$ 4.500,00 
	16/9/2011 

	R$ 4.500,00 
	25/10/2011 

	R$ 4.500,00 
	17/11/2011 

	R$ 4.500,00 
	26/12/2011 

9.3. aplicar a multa de R$ 90.000,00 (noventa mil reais) a Joaquim Ferreira da Cruz, com fundamento nos arts. 19, caput, e 57 da Lei 8.443/1992, fixando-lhe o prazo de quinze dias, a contar da notificação, para que comprove, perante este Tribunal, nos termos do art. 214, III, "a", do RI/TCU, o recolhimento da dívida ao Tesouro Nacional, atualizada monetariamente desde a data desta deliberação até a do efetivo recolhimento, se paga após o vencimento, na forma da legislação em vigor; 
9.4. autorizar, desde logo, nos termos do art. 28, inciso II, da Lei 8.443/1992, a cobrança judicial das dívidas, caso não atendida as notificações; 
9.5. encaminhar cópia desta deliberação à Procuradoria da República no Estado de Minas Gerais, como previsto no art. 16, § 3º, da Lei 8.443/1992.
HISTÓRICO
2.	Cuidam os autos de Tomada de Contas Especial instaurada pelo Ministério do Desenvolvimento Social e Combate à Fome, em desfavor de Joaquim Ferreira da Cruz, ex-prefeito de Dores do Indaiá/MG, em razão da não comprovação da boa e regular aplicação dos recursos transferidos para execução dos Programas Proteção Social Básica (PSB) e Proteção Social Especial (PSE) , no período de 1º/1/2011 a 31/12/2011.
2.1.	Os valores repassados em vinte e duas parcelas, no exercício de 2011, totalizaram R$ 86.552,50. O prazo para prestação de contas venceu em 30/4/2012.
2.2.	Os referidos programas tinham por objeto a concessão de bolsa para jovens em situação de vulnerabilidade social e ações socioeducativas e de convivência para crianças e adolescentes em situação de trabalho
2.3.	O débito é decorrente da não comprovação da boa e regular aplicação dos recursos transferidos para execução dos Programas Proteção Social Básica (PSB) e Proteção Social Especial (PSE) ,  não apresentação do parecer do Conselho Municipal de Assistência Social comprovando o cumprimento das finalidades dos repasse; utilização do PBF - Piso Básico Fixo em destino não comprovado, repasse injustificado dos recursos do piso PAC I à entidade Dispensário dos pobres além de não exigir a comprovação da sua correta aplicação, não tendo sido a mesma comprovada.
2.4.	O Tribunal rejeitou as alegações de defesa apresentadas pelo ora recorrente e decidiu, por meio do Acórdão 10548/2018-TCU-Primeira Câmara, transcrito anteriormente, julgar irregulares as contas do responsável, condenando-o ao ressarcimento do débito, além de aplicar-lhe multa. 
2.5.	Não satisfeito com o julgado, o responsável opôs recurso de reconsideração, ora em análise.
ADMISSIBILIDADE
3.	Reitera-se o exame preliminar de admissibilidade (peça 55) , ratificado pelo Ministro-Relator (peça 58) , que concluiu pelo conhecimento do recurso, com efeito suspensivo em relação ao recorrente dos itens 9.2, 9.3 e 9.4 do Acórdão 10548/2018-TCU-Primeira Câmara, eis que preenchidos os requisitos processuais aplicáveis à espécie.
MÉRITO
4.	Delimitação
4.1.	Constituem objetos do recurso verificar as seguintes questões:
a) se é aplicável o instituto da prescrição aos procedimentos objetos desta tomada de contas especial (peça 51, p. 3-16) ;
b) se é possível constatar o cerceamento à defesa (peça 51, p. 16-19) ;
c) se é possível comprovar a regularidade na aplicação dos recursos federais geridos (peça 51, p. 19-21) .
5.	Da prescrição
5.1.	O recorrente argui pela prescrição deste processo, tendo em vista os seguintes argumentos:
a) trata-se de aplicação de recursos referente ao ano de 2011;
b) a determinação do prazo a ser adotado na aplicação do instituto da prescrição em matéria de direito administrativo deve ser estabelecida aplicando analogicamente o prazo prescricional de cinco anos;
c) Celso Antônio Bandeira de Mello, que anteriormente defendia a analogia com o Direito Civil para definição do prazo prescricional em matéria de Direito Administrativo, desde a 12ª edição de sua obra Curso de Direito Administrativo, defende o prazo quinquenal;
d) não existindo prazo prescricional específico para a instauração de Tomada de Contas Especial, aplica-se o prazo geral da prescrição administrativa, este é o entendimento prevalente nos tribunais; 
e) a legislação administrativa - em especial o Decreto 20.910/1932 - estabelece o prazo de cinco anos para que o cidadão possa cobrar dívidas da Fazenda Pública, prazo outro não poderia ser tomado para que a administração também exerça o seu jus imperium;
f) adotar na prescrição outro prazo para as dívidas ativas em favor da União, mostra-se incompatível com a regra da prescrição fixada na Lei 8.429/1992, na medida em que a Corte de Contas deve comunicar ao Ministério Público as suas decisões para a interposição da respectiva ação de improbidade administrativa, cujo prazo prescricional é de cinco anos. Nesta esteira, vem assim decidindo o Tribunal Regional da 1ª Região e o STJ;
g) entre a data dos fatos, primeiro recurso recebido, 18/1/2011, e a data da instauração da TCE, 15/3/2016, passaram mais de cinco anos. Por oportuno, destaco, ainda, que sobre o tema o col. STF, no julgamento do RE 669.069/MG, submetido ao regime da repercussão geral, firmou a tese de que "É prescritível a ação de reparação de danos à Fazenda Pública decorrente de ilícito civil" (STF, Pleno, rel. Min. Teori Zavascki, DJe 28/04/2016) ;
h) a Lei 9.784/1999, como regra geral, estabelece o prazo de cinco anos para a prescrição: "O direito da Administração de anular os atos administrativos de que decorram efeitos favoráveis para os destinatários decai em cinco anos, contados da data em que foram praticados, salvo comprovada má-fé". No caso, aplica-se essa norma por analogia, como elemento de integração normativa;
i) há ainda de se considerar o instituto da decadência administrativa para instaurar o processo de tomada de contas, evitando a perenidade dessa indefinição. Significa que, verificada a necessidade de exigir a comprovação de contas por gestores públicos, deve o processo iniciar-se no prazo de cinco anos após essa verificação - prazo mais que suficiente para essa finalidade. Ultrapassado o prazo, fica o TCU impedido de impor essa exigência;
j) a Tomada de Contas Especial instaurada foi extemporaneamente, configurando a sua prescrição, razão pela qual o debito contido no acordão debatido é inexistente. No próprio acordão está disposto que houve demora na apuração e instauração do processo de Tomada de Contas Especial, pois foi instaurada em 15/3/2016, no entanto o prazo para prestar contas expirou em 2012.
Análise
5.2.	Não assiste razão ao recorrente.  
5.3.	O instituto da prescrição tem por fim trazer segurança às relações jurídicas em detrimento de longo lapso temporal entre o ato praticado e as ações garantidoras do direito. A prescrição se configura na extinção da pretensão, em razão da inércia do seu titular por determinado período. 
5.4.	Em consonância com o parágrafo 5º do art. 37 da Constituição Federal, foram elencadas duas situações distintas quanto à prescrição no que tange ao poder público. A primeira parte do parágrafo trata da prescrição referente às ações relativas a punições a agentes públicos que causem prejuízos ao erário. A segunda parte do parágrafo ressalva as ações de ressarcimento, estabelecendo serem imprescritíveis as ações tendentes a determinar o ressarcimento dos danos causados ao poder público. 
5.5.	É importante observar que a questão da imprescritibilidade das ações de ressarcimento foi resolvida após o pronunciamento do Supremo Tribunal Federal ao apreciar o Mandado de Segurança nº 26.210-9/DF, que ensejou a prolação do Acórdão 2709/2008-TCU-Plenário, por meio do qual se decidiu deixar assente no âmbito desta Corte de Contas que o art. 37 da Constituição Federal conduz ao entendimento de que as ações de ressarcimento movidas pelo Estado contra os agentes causadores de danos ao erário são imprescritíveis. 
5.6.	Ademais, cumpre tecer considerações acerca do entendimento desta Corte de Contas sobre o tema prescrição da pretensão punitiva do Estado no que tange à penalidade de multa regulamentada na Lei 8.443/1992.
5.7.            Recentemente, esta Corte apreciou incidente de uniformização de jurisprudência acerca da prescrição da pretensão punitiva do TCU, em sessão plenária pública extraordinária ocorrida no dia 8/6/2016. Transcreve-se abaixo parte do Acórdão 1441/2016-TCU-Plenário:
ACORDAM os Ministros do Tribunal de Contas da União, reunidos em Sessão do Plenário, ante as razões expostas pelo Redator, em: 
9.1. deixar assente que: 
9.1.1. a pretensão punitiva do Tribunal de Contas da União subordina-se ao prazo geral de prescrição indicado no art. 205 do Código Civil; 
9.1.2. a prescrição a que se refere o subitem anterior é contada a partir da data de ocorrência da irregularidade sancionada, nos termos do art. 189 do Código Civil; 
9.1.3. o ato que ordenar a citação, a audiência ou oitiva da parte interrompe a prescrição de que trata o subitem 9.1.1, nos termos do art. 202, inciso I, do Código Civil; 
9.1.4. a prescrição interrompida recomeça a correr da data em que for ordenada a citação, a audiência ou oitiva da parte, nos termos do art. 202, parágrafo único, parte inicial, do Código Civil; 
9.1.5. haverá a suspensão da prescrição toda vez que o responsável apresentar elementos adicionais de defesa, ou mesmo quando forem necessárias diligências causadas por conta de algum fato novo trazido pelos jurisdicionados, não suficientemente documentado nas manifestações processuais, sendo que a paralisação da contagem do prazo ocorrerá no período compreendido entre a juntada dos elementos adicionais de defesa ou da peça contendo o fato novo e a análise dos referidos elementos ou da resposta da diligência, nos termos do art. 160, §2º, do Regimento Interno; 
9.1.6. a ocorrência desta espécie de prescrição será aferida, independentemente de alegação da parte, em cada processo no qual haja intenção de aplicação das sanções previstas na Lei 8.443/1992; 
9.1.7. o entendimento consubstanciado nos subitens anteriores será aplicado, de imediato, aos processos novos (autuados a partir desta data) bem como àqueles pendentes de decisão de mérito ou de apreciação de recurso por este Tribunal; 
5.8.    Dessa forma, aplica-se no âmbito do TCU o entendimento de que o prazo prescricional a ser adotado é o previsto no Código Civil, ou seja, dez anos do fato gerador.  Ademais, entende-se também que o despacho que ordena a citação é causa interruptiva da prescrição. 
5.9.	Assim sendo, no presente caso, considerando o termo inicial em 18/1/2011, data da primeira transferência dos recursos (peça 15, p. 68) , a pretensão punitiva somente estaria prescrita em janeiro de 2021. Por seu turno, o ato que ordenou a citação do responsável condenado nos presentes autos data de 21/6/2017 (peça 21) , muito antes, portanto, do prazo decenal contado da vigência do novo Código Civil. Assim, não há invalidade a macular a decisão proferida sob o aspecto do instituto da prescrição punitiva, nem da ressarcitiva.
5.10.	Outrossim, a alegada prescrição tendo por base a tese fixada pelo Supremo Tribunal Federal - STF no RE 669.069  (Repercussão Geral 666) , não é aplicável ao caso concreto. O mencionado Recurso Extraordinário trata da incidência da prescrição nos débitos com a União decorrentes de ilícitos civis (prazo prescricional de cinco anos) , não alcançando os prejuízos que decorram de ilícitos administrativos, como a não comprovação da regular gestão de recursos públicos, que são imprescritíveis, consoante entendimento fixado na Súmula-TCU 282.
5.11.	No aludido julgamento do RE 669.069, sob o rito da repercussão geral, o STF reafirmou a interpretação do art. 37, § 5º, da Lei Maior, segundo a qual são imprescritíveis as ações de ressarcimento de danos decorrentes de ilícitos tipificados como de improbidade administrativa e como ilícitos penais. Ressalvou-se, na ocasião, apenas os danos decorrentes de ilícitos civis (no caso concreto, um acidente automobilístico) . Por elucidativo, vale a leitura do seguinte trecho do voto que guiou a decisão paradigmática (STF, RE 669.069) :
3. Em suma, não há dúvidas de que o fragmento final do § 5º do art. 37 da Constituição veicula, sob a forma da imprescritibilidade, uma ordem de bloqueio destinada a conter eventuais iniciativas legislativas displicentes com o patrimônio público. Esse sentido deve ser preservado. Todavia, não é adequado embutir na norma de imprescritibilidade um alcance ilimitado, ou limitado apenas pelo (a) conteúdo material da pretensão a ser exercida - o ressarcimento - ou (b) pela causa remota que deu origem ao desfalque no erário - um ato ilícito em sentido amplo. O que se mostra mais consentâneo com o sistema de direito, inclusive o constitucional, que consagra a prescritibilidade como princípio, é atribuir um sentido estrito aos ilícitos de que trata o § 5º do art. 37 da Constituição Federal, afirmando como tese de repercussão geral a de que a imprescritibilidade a que se refere o mencionado dispositivo diz respeito apenas a ações de ressarcimento de danos decorrentes de ilícitos tipificados como de improbidade administrativa e como ilícitos penais. [...] (STF. RE 669069, Rel. Min. Teori Zavascki, Tribunal Pleno, Repercussão Geral - Mérito DJe 27/4/2016) . 
5.12.	No voto que guiou o julgamento dos Embargos de Declaração opostos no mesmo RE 669.069, a abrangência do julgamento ficou bem delimitada:
[...]. 2. O primeiro ponto a ser enfrentado diz respeito à abrangência da tese fixada, bem como à exata definição dos atos que poderiam ser considerados ilícitos civis, para fins de reprodução do entendimento firmado em sede de repercussão geral. No julgamento, proferi voto no sentido de negar provimento ao recurso extraordinário, afirmando a tese de que "a imprescritibilidade a que se refere o art. 37, § 5º, da CF diz respeito apenas a ações de ressarcimento de danos ao erário decorrentes de atos praticados por qualquer agente, servidor ou não, tipificados como ilícitos de improbidade administrativa ou como ilícitos penais". Contudo, fiquei vencido quanto à tese firmada, uma vez que o posicionamento majoritário desta Corte, encabeçado pelo Min. Roberto Barroso, foi no sentido de que a orientação a ser fixada, para fins de repercussão geral, deveria ser mais restrita e adstrita ao caso concreto, que consistia em ação de ressarcimento ajuizada pela União em razão de danos sofridos em decorrência de acidente de trânsito. Assentou-se, assim, a tese de que "é prescritível a ação de reparação de danos à Fazenda Pública decorrente de ilícito civil". 3. Nos debates travados na oportunidade do julgamento ficou clara a opção do Tribunal de considerar como ilícito civil os de natureza semelhante à do caso concreto em exame, a saber: ilícitos decorrentes de acidente de trânsito. O conceito, sob esse aspecto, deve ser buscado pelo método de exclusão: não se consideram ilícitos civis, de um modo geral, os que decorrem de infrações ao direito público, como os de natureza penal, os decorrentes de atos de improbidade e assim por diante. Ficou expresso nesses debates, reproduzidos no acórdão embargado, que a prescritibilidade ou não em relação a esses outros ilícitos seria examinada em julgamento próprio. Por isso mesmo, recentemente, o Supremo Tribunal Federal reconheceu a repercussão geral de dois temas relacionados à prescritibilidade da pretensão de ressarcimento ao erário: (a) Tema 897 - "Prescritibilidade da pretensão de ressarcimento ao erário em face de agentes públicos por ato de improbidade administrativa"; e (b) Tema 899 - "Prescritibilidade da pretensão de ressarcimento ao erário fundada em decisão de Tribunal de Contas". Desse modo, se dúvidas ainda houvesse, é evidente que as pretensões de ressarcimento decorrentes de atos tipificados como ilícitos de improbidade administrativa, assim como aquelas fundadas em decisões das Cortes de Contas, não foram abrangidas pela tese fixada no julgado embargado. [...]. (RE 669069 ED, Rel. Min. Teori Zavascki, Tribunal Pleno, DJe 29/6/2016) .
5.13.	O fato de haver repercussão geral reconhecida mas pendente de julgamento pelo STF, que apreciará especificamente a incidência ou não de prescrição à pretensão de ressarcimento fundada em decisão de tribunal de contas, não retira a força normativa que se extrai da literalidade do art. 37, § 5º, da Constituição. 
5.14.	Logo, enquanto não sobrevier interpretação eventualmente restritiva por parte da Suprema Corte, não cabe outra leitura do texto constitucional, cujo teor é sublinhado no âmbito do processo administrativo de controle externo pela Súmula-TCU 282.
5.15.	Portanto, o débito apurado não está fulminado por prescrição, ressalvada eventual manifestação em sentido contrário do STF (tema 899 da repercussão geral)  que venha a ser externada antes da respectiva quitação levada a termo espontaneamente ou por meio de execução forçada.
5.16.	Sobre a decadência do direito de a Administração rever os seus próprios atos e o exercício do controle externo por parte deste Tribunal, impende mencionar que o Supremo Tribunal Federal já se pronunciou acerca da não incidência da decadência administrativa em face da inaplicabilidade do art. 54 da Lei 9.784/1999 aos processos por meio dos quais o TCU exerce sua competência constitucional de controle externo prevista no inciso III do art. 71 da Constituição Federal, consoante entabulado no MS 24.859/DF, de 4/8/2004.
5.17.	Por fim, a inobservância do prazo de 180 dias para instauração de tomadas de contas especiais não acarreta a prescrição da pretensão punitiva. Tal fato pode implicar na responsabilização das autoridades administrativas em razão da sua demora em agir, mas não a nulidade do processo em si. Em casos desse tipo, prevalece a supremacia do interesse público e, portanto, a inércia da Administração não acarreta a perda da faculdade de constituir a TCE.
5.18.	Por todo o exposto, as alegações de defesa apresentadas pelo responsável não conduzem à aplicação do prazo prescricional, motivo pelo qual devem ser rejeitadas.
6.	Do cerceamento de defesa
6.1.	O recorrente argui pelo cerceamento de sua defesa tendo em vista os seguintes fundamentos:
a) esta Corte de Contas desconsiderou as teses de defesa lançada pelo recorrente, inclusive o pedido de prova pericial que sequer foi analisado, caracterizando inestimável cerceamento de defesa na forma do art.5°, LV, da Constituição Federal;
b) foi solicitado, nas alegações de defesa apresentada, expedição de ofício ao Município de Dores do Indaiá/MG, na pessoa do atual prefeito, Ronaldo da Costa Zica para que fornecesse cópia integral da prestação de contas relativa ao convênio firmado entre a Proteção Social Básica/PSB, e Proteção Social Especial/PSE, fundo Municipal de Assistência Social/MDS.
Análise
6.2.	Não merecem prosperar as alegações aqui apresentadas.
6.3.	Conforme se verifica no art. 162 do Regimento Interno, a processualística deste Tribunal prevê que a produção de provas de interesse do responsável deve ser feita pela própria parte e trazida aos autos em forma documental. Sendo assim, não há amparo nas normas processuais desta Corte para o pedido de realização de perícia ou inspeção ao Município de Dores do Indaiá/MG formulado pelo responsável.
6.4.	No mais, em consonância com a jurisprudência desta Corte, não é possível atender à solicitação do responsável no que se refere à realização de perícia e oitiva do responsável pela prefeitura municipal. Nessa esteira, menciona-se:
Acórdão 3702/2010-TCU-Segunda Câmara, relatado pelo Ministro Augusto Sherman:  
[RELATÓRIO]
5. No tocante à solicitação da ex prefeita de que esta Corte realize nova inspeção para averiguar o cumprimento total do objeto pactuado, cumpre dizer que é totalmente desprovida de alicerce legal, pois a vistoria técnica serve de embasamento, se assim o órgão concedente desejar, para elaboração do parecer técnico, o qual está adstrito à análise da prestação de contas parcial ou final do convênio, conforme preconiza a IN STN 01/97, art. º 31, § 1º, inciso I. Assim sendo, não cabe ao Tribunal de Contas da União (TCU) realizar nova vistoria a fim de decidir, em momento inoportuno, sobre a regularidade, ou não, da aplicação dos recursos transferidos, uma vez que tal competência pertencia à Funasa, à época da análise da prestação de contas, nos termos do art. 29, da supracitada instrução normativa.
 15. Cumpre mencionar, ainda, que o ônus da prova sobre a boa e regular aplicação dos recursos repassados cabe ao gestor, e não ao TCU.
Acórdão 2159/2010, 1ª Câmara, relatado pelo Ministro Marcos Bemquerer 
[PROPOSTA DE DELIBERAÇÃO]
8. Destaco, ainda, que não há amparo ao pedido da Sra. [responsável] de que seja determinada a oitiva das empresas vencedoras dos certames realizados para a compra de gêneros alimentícios, bem como dos diretores das escolas à época dos repasses.9. A responsável busca, em síntese, que este Tribunal adote providências para tentar comprovar a boa e regular aplicação da verba repassada. Ocorre que é pacífica, no âmbito do TCU, a jurisprudência de que tal mister compete ao responsável, não merecendo guarida, portanto, o pleito da ex-Prefeita.
Acórdão 6542/2009-TCU-Segunda Câmara, relatado pelo Ministro José Jorge
[VOTO]
6. No respeitante à solicitação de que sejam produzidas novas provas testemunhais, documentais e periciais, ressalto que inexiste tal possibilidade na processualística da Corte, sendo que, consoante ressaltou a Unidade técnica, é ônus do gestor comprovar a boa e regular aplicação dos recursos que foram confiados, conforme a melhor inteligência do disposto no art. 93 do Decreto-lei nº 200, de 1967: [...].
6.5.	Dessa forma, caberia ao próprio recorrente juntar aos autos a referida prova pericial quando da apresentação de sua defesa em 4/8/2017 (peça 24) ou, ao menos, solicitar prazo para fazê-lo. Registre-se, ainda, a possibilidade de juntada posterior dessa perícia como novo elemento de defesa até o término da etapa de instrução, que somente ocorreu em 6/11/2017 (peça 28) com a emissão do parecer do titular da Unidade Técnica, consoante disciplina do art. 160, §§ 1º e 2.º do Regimento Interno. Portanto, o responsável teve prazo mais que suficiente para apresentar o laudo da referida perícia ou a documentação que comprove a regularidade na aplicação dos recursos federais por ele geridos.
6.6.	Da mesma forma, caberia ao recorrente obter diretamente junto a prefeitura os documentos que entendesse pertinentes, devendo eventual negativa no fornecimento desses documentos serem resolvidos pelo próprio recorrente mediante interpelação judicial.
6.7.	Por todo o exposto, as alegações de defesa apresentadas pelo responsável não conduzem ao cerceamento de defesa, motivo pelo qual devem ser rejeitadas.
7.	Da regularidade das contas
7.1.	O recorrente argui pela regularidade na aplicação dos recursos federais por ele geridos, tendo em vista os seguintes argumentos:
a) todos os recursos foram aplicados regularmente;
b) na época não existia o CRAS no município de Dores do Indaiá/MG, sendo que o Parecer do Conselho Municipal de Assistência Social não é prescindível, e por fim, a aplicação dos recursos do PISO PAC I restou comprovada;
c) a análise da unidade técnica de per si não constitui qualquer dano ao erário, tratando-se de meros erros formais que não caracterizam a incidência da multa no caso vertente;
d) as verbas recebidas através do Sistema Único de Assistência Social (SUAS) e dos Programas Proteção Social Básica e Especial foram legalmente aplicadas em proveito da população";
e) os recursos do PBS e PSE têm sistemática especial de prestação de contas que privilegia o controle social. Conforme disposto no art. 6° da Portaria MDS 625, o Sr. Joaquim Ferreira da Cruz preencheu o demonstrativo sintético, instrumento de prestação de contas contido no sistema informatizado do SUAS Web, submetendo-o ao CMAS de Dores do Indaiá/MG para análise e manifestação desse Conselho, a respeito do cumprimento das finalidades dos repasses, da execução dos serviços sócio assistenciais e demais ações do Plano de Ação;
f) para haver a responsabilização do recorrente, há de ser demonstrado o dolo, como ocorre exigido nos atos de improbidade, o que não ocorreu. Nesse caso, cuidando-se de ato culposo, não pode ser aplicada nenhuma sanção em desfavor do recorrente tendo em vista a prescrição consumada, conforme já manifestada em sede preliminar.
Análise
7.2.	As alegações apresentadas não merecem guarida. Dito isso, observe-se que o recorrente apresenta novamente os argumentos que foram utilizados nas alegações de defesa, todos já enfrentados com clareza nas decisões proferidas nesta tomada de contas especial.
7.3.	A propósito, transcreve-se trecho do parecer do Ministério Público junto a esta Corte de Contas (peça 29) , acolhido pelo Ministro Relator, no qual se expõe a explicações acerca das alegações apresentadas:
8. De fato, a ausência de manifestação conclusiva do CMAS compromete a efetividade da prestação de contas dos recursos transferidos, especialmente porque, no caso em exame, a prestação de contas é feita de forma simplificada, por meio do Demonstrativo Sintético Anual de Execução. Além disso, os esclarecimentos prestados pelo município na fase interna da TCE (peças 1, p. 44-48) , bem como os documentos encaminhados a esta Corte em resposta às diligências e citação realizadas (peças 12, 14-19 e 24) , não são suficientes para demonstrar a regularidade da execução. 
9. A documentação acostada pelo Banco do Brasil (peças 15, p. 57-68, e 16) e pelo município (peça 12, p. 3-5) demonstra que os valores transferidos pelo FNAS para as ações de Proteção Social Especial (Piso de Alta Complexidade I) foram repassados à entidade Dispensário dos Pobres de Dores do Indaiá. Como bem destacado pela unidade técnica, no entanto, não é possível comprovar se os recursos foram empregados na finalidade pactuada. 
10. Quanto aos recursos repassados para as ações de Proteção Social Básica (Piso Básico Fixo) , o Demonstrativo Sintético Anual no SUAS Web indica que eles não foram utilizados no exercício de 2011 (peça 1, p. 18) , informação que é corroborada pelos extratos da conta corrente 15.341-9 (peça 12, p. 34-45) e da conta de aplicações a ela vinculada (peça 18, p. 2) . Apesar disso, não há registro nos autos de devolução desses recursos. 
11. Convém destacar que, apesar de a unidade técnica mencionar que houve movimentação financeira relativamente aos recursos da Proteção Social Básica (peça 26, p. 5) , verifico que as movimentações que constam dos demonstrativos encaminhados pelo Banco do Brasil, conforme peça 18, p. 1, e peça 19, referem-se a exercícios posteriores a 2011 (peças 18, p. 3, e 19, p. 2) . Apesar disso, ainda na gestão do Sr. Joaquim, em 11/12/2012, houve o resgate de R$ 29.930,61 (peça 18, p. 3) , valor que, segundo informações do Banco do Brasil, foi transferido para a Construtora Pierre Dorense Ltda. (peça 19, p. 2-3) . 
7.4.	O mero preenchimento do demonstrativo sintético anual (peça 1, p. 18-20) não comprova a regularidade na aplicação dos recursos. Há de se observar o normativo próprio que disciplina o instituto da prestação de contas, entre os quais cita-se o art. 2º, da Lei 9.604/1998 e art. 6º e 7º da Portaria MDS 625/2010. Nesse sentido, há de se apresentar os documentos comprobatórios das despesas realizadas e lançadas no sistema SUAS Web. Não constou da prestação de contas, ademais, o parecer do Conselho Municipal de Assistência Social (CMAS) .
7.5.	Outrossim, o responsável não apresentou qualquer justificativa para o repasse dos recursos do PAC I ao "Dispensário dos Pobres" sem a comprovação da correta utilização e não se manifestou sobre a utilização do PBF em destino não comprovado, conforme demonstrado nas peças 18 e 19, nas quais constam as movimentações financeiras a diversos beneficiários.
7.6.	As irregularidades encontradas não são meramente burocráticas ou de natureza formal. Poderiam ser sanáveis, se o responsável demonstrasse a regularidade na aplicação dos recursos públicos por ele geridos, comprovando o nexo de causalidade entre tais recursos e as despesas realizadas. 
7.7.	Conforme a firme jurisprudência do TCU, a imputação das sanções do art. 57 e 58 da Lei 8.443/1992, assim como do débito, exige apenas a verificação da ocorrência de culpa, em qualquer uma de suas modalidades, o que restou evidenciado no presente caso concreto, diante da conduta do Sr. Joaquim Ferreira da Cruz de não prestar as devidas contas a contento, além de não comprovar se os recursos foram empregados na finalidade pactuada.
7.8.	Pelo exposto, não é possível comprovar a alegada regularidade na aplicação dos recursos federais geridos.
CONCLUSÃO
8.	Em face das análises anteriores, conclui-se que:
a) aplica-se no âmbito do TCU o entendimento de que o prazo prescricional adotado para as sanções é o previsto no Código Civil, ou seja, dez anos do fato gerador. Assim sendo, no presente caso, considerando o termo inicial em 18/1/2011, data da primeira transferência dos recursos (peça 15, p. 68) , a pretensão punitiva somente estaria prescrita em janeiro de 2021. Por seu turno, o ato que ordenou a citação do responsável condenado nos presentes autos data de 21/6/2017 (peça 21) , muito antes, portanto, do prazo decenal contado da vigência do novo Código Civil. Assim, não há invalidade a macular a decisão proferida sob o aspecto do instituto da prescrição punitiva, nem da ressarcitiva, vez que esta é imprescritível, consoante disposto na Súmula/TCU 282;
b) conforme se verifica no art. 162 do Regimento Interno, a processualística deste Tribunal prevê que a produção de provas de interesse do responsável deve ser feita pela própria parte e trazida aos autos em forma documental. Sendo assim, não há que se falar em cerceamento de defesa, uma vez que não há amparo nas normas processuais desta Corte para o pedido de realização de perícia, inspeção ou de ofício solicitando documentos ao Município de Dores do Indaiá/MG, formulados pelo responsável;
c) conforme a firme jurisprudência do TCU, a imputação das sanções do art. 57 e 58 da Lei 8.443/1992, assim como do débito, exige apenas a verificação da ocorrência de culpa, em qualquer uma de suas modalidades, o que restou evidenciado no presente caso concreto, diante da conduta do Sr. Joaquim Ferreira da Cruz de não prestar as devidas contas, além de não comprovar se os recursos foram empregados na finalidade pactuada.
8.1.	Assim, os elementos apresentados pelo recorrente não têm o condão de modificar a deliberação recorrida, devendo-se mantê-la em seus exatos termos.
PROPOSTA DE ENCAMINHAMENTO
9.	Diante do exposto, com fundamento nos artigos 32, inciso I, e 33 da Lei 8.443/1992, submetem-se os autos à consideração superior, propondo-se:
a) conhecer do recurso e, no mérito, negar-lhe provimento; 
b) comunicar ao recorrente e aos demais interessados a deliberação que vier a ser proferida por esta Corte.
2.	O representante do MPTCU que atuou no feito, Procurador Sérgio Ricardo Costa Caribé, manifestou de acordo com a proposta da unidade técnica, conforme se observa do parecer acostado à peça 74, transcrito a seguir:
	Trata-se de recurso de reconsideração interposto por Joaquim Ferreira Cruz (peça 51) , ex-prefeito do Município de Dores do Indaiá - MG (gestão 2009-2012) , contra o Acórdão 10548/2018-TCU-Primeira Câmara (peça 30) .
Por meio da deliberação recorrida, o TCU analisou o processo de tomada de contas especial instaurado pelo Fundo Nacional de Assistência Social - Ministério do Desenvolvimento Social e Combate à Fome (FNAS/MDS) , relativo aos valores transferidos fundo a fundo, no exercício de 2011, para o desenvolvimento dos programas de Proteção Social Básica (PSB) e Proteção Social Especial (PSE) no âmbito do Sistema Único de Assistência Social (SUAS) . Esta Corte julgou irregulares as contas do ex-prefeito, condenando-o em débito e aplicando-lhe a multa prevista no art. 57 da Lei 8.443/1992 (peça 30) .
Os argumentos apresentados pelo recorrente (peça 51) foram analisados pela Secretaria de Recursos deste Tribunal (Serur) (peças 72-73) . Em pareceres uniformes, a unidade técnica propõe conhecer do recurso interposto para, no mérito, negar-lhe provimento.
De minha parte, manifesto-me de acordo com o encaminhamento sugerido pela Serur.
Conforme se depreende do voto condutor do acórdão recorrido, apesar de ter preenchido o Demonstrativo Sintético Anual de Execução Físico Financeira relativo aos recursos repassados em 2011 no âmbito do SUAS, o responsável "não apresentou documentos comprobatórios das despesas na finalidade pactuada, em afronta ao artigo 7º da Portaria MDS 625/2010" (peça 31, p. 1) . Assim, diante da não comprovação da regularidade da execução, o ex-prefeito teve as contas julgadas irregulares, sendo condenado ao ressarcimento dos recursos e ao pagamento da multa prevista no art. 57 da Lei 8.443/1992 (peça 30) .
Entendo, como fez a unidade instrutiva, que os argumentos apresentados pelo responsável em seu recurso são insuficientes para modificar o teor do acórdão recorrido.
De forma geral, o Sr. Joaquim Ferreira Cruz repete os argumentos apresentados quando de sua citação, argumentos esses que foram devidamente refutados quando da prolação do Acórdão 10548/2018-TCU-Primeira Câmara. Preliminarmente, alega ter ocorrido a prescrição e o cerceamento de defesa. Para fundamentar esse último argumento, afirma que "o relator desconsiderou as teses de defesa lançada[s] pelo recorrente, inclusive o pedido de prova pericial que sequer foi analisado"  (peça 51, p. 16) . Quanto ao mérito, reafirma que os recursos foram aplicados regularmente, que as falhas apontadas são meramente formais, e que não houve demonstração de dolo.
Considero que os argumentos levantados pelo recorrente foram devidamente analisados e refutados pela Serur (peça 72) , dispensando considerações adicionais. Destaco que não foram apresentados elementos que não tenham sido examinados quando da prolação do Acórdão 10548/2018-TCU-Primeira Câmara. Tampouco foram apresentados documentos que pudessem demonstrar a regularidade na aplicação dos recursos transferidos. Dessa forma, não é possível afastar as irregularidades imputadas ao gestor.
Especificamente no que se refere ao pedido de realização de perícia, convém ressaltar o entendimento desta Corte no sentido de que a produção de prova constitui ônus da responsável, como destacado pela unidade instrutiva. Nesse sentido, cito o Enunciado da Jurisprudência Selecionada relativo ao Acórdão 2805/2017-TCU-Primeira Câmara:
 "Não cabe ao TCU determinar, a pedido do responsável, a realização de diligência, perícia ou inspeção para a obtenção de provas, uma vez que constitui obrigação da parte apresentar os elementos que entender necessários para a sua defesa."
Por força do que dispõe o art. 70, parágrafo único, da Constituição Federal, compete ao gestor prestar contas da integralidade das verbas federais recebidas, cabendo-lhe o ônus da prova quanto à boa e regular aplicação desses recursos. Tal entendimento está consolidado nesta Corte de Contas, conforme se verifica nos Acórdão 1577/2014-TCU-Segunda Câmara, 6.716/2015-TCU-1ª Câmara, 9.254/2015-TCU-2ª Câmara, 9.820/2015-TCU-2ª Câmara e 659/2016-TCU-2a Câmara.
Diante do exposto, este membro do Ministério Público de Contas manifesta-se de acordo com a proposta da unidade técnica de conhecer do recurso para, no mérito, negar-lhe provimento (peças 72-73) .
É o relatório.

8.1. Norman Joel Souza Vieira (OAB/MG 61.242), representando Prefeitura Municipal de Dores do Indaiá - MG.  
8.2. Nestor Henrique Mendes (OAB/MG 129.819), representando Joaquim Ferreira da Cruz.

Procurador Sergio Ricardo Costa Caribé.

TOMADA DE CONTAS ESPECIAL. CONTAS IRREGULARES. DÉBITO. MULTA. RECURSO DE RECONSIDERAÇÃO. CONHECIMENTO. RAZÕES RECURSAIS INSUFICIENTES PARA MODIFICAR A DECISÃO COMBATIDA. NEGATIVA DE PROVIMENTO. NOTIFICAÇÃO.

TOMADA DE CONTAS ESPECIAL (TCE)

Secretaria de Recursos (Serur).

Em apreciação, recurso de reconsideração interposto pelo Sr. Joaquim Ferreira Cruz (peça 51) , contra o Acórdão 10548/2018-TCU-Primeira Câmara, relatado pelo Ministro Walton Alencar Rodrigues (peça 30) , que, entre outros, julgou irregulares as contas especiais do ora recorrente, condenou-o em débito e aplicou-lhe a multa prevista no art. 57 da Lei 8.443/1992.
A presente tomada de contas especial (TCE) foi instaurada pelo extinto Ministério do Desenvolvimento Social e Combate à Fome (MDS) , em desfavor de Joaquim Ferreira da Cruz, ex-prefeito de Dores do Indaiá/MG, em razão da não comprovação da boa e regular aplicação dos recursos transferidos para execução dos Programas Proteção Social Básica (PSB) e Proteção Social Especial (PSE) , no período de 1º/1/2011 a 31/12/2011, no montante total de R$ 86.552,50, em valores originais.
As irregularidades a macular as referidas contas referem-se a: não comprovação da boa e regular aplicação dos recursos transferidos para execução do PSB e PSE; não apresentação do parecer do Conselho Municipal de Assistência Social (CMAS) comprovando o cumprimento das finalidades dos repasses; utilização do PBF - Piso Básico Fixo em destino não comprovado; repasse injustificado dos recursos do piso de alta complexidade - PAC I à entidade Dispensário dos Pobres de Dores do Indaiá, cujos recursos repassados não foram devidamente comprovados.
A Secretaria de Recursos (Serur) , após analisar as razões de apelo à peça 51, pugna pelo conhecimento da espécie para, no mérito, sugerir a negativa de provimento (peças 72 e 73) , proposta que foi acompanhada pelo MPTCU em parecer lançado à peça 74.
Conheço do recurso de reconsideração interposto por atender aos requisitos de admissão tratados nos arts. 32, inciso I, e 33 da Lei 8.443/1992. Com relação ao mérito, ao tempo em que acompanho os pareceres prévios, transcritos no relatório precedente, adoto os argumentos neles expendidos em minhas razões de decidir, sem prejuízo de trazer as considerações que entendo pertinentes.
O recorrente levanta as preliminares de ocorrência de prescrição para a instauração da presente TCE e do cerceamento do direito de defesa.
Com relação à prescrição, defende que, por inexistir prazo prescricional específico para instauração de TCE, ela operaria em cinco anos, tendo por base o prazo prescricional aplicável ao direito administrativo, conforme entendimentos de administrativistas, como Celso Antonio Bandeira de Mello, e do Poder Judiciário, em especial do Tribunal Regional Federal da 1ª Região (TRF/1ª Região) , do Superior Tribunal de Justiça (STJ) e do Supremo Tribunal Federal (STF) , este último, em sede do julgamento do RE 669.069/MG, fundados, entre outros, no Decreto 20.910/1932 e nas Leis 8.429/1992 e 9.784/1999.
Não assiste razão ao recorrente. Vige no TCU o entendimento de que são imprescritíveis as ações de ressarcimento movidas pela União em face daqueles que geraram dano ao Erário, em razão do disposto no art. 37, § 5º, da CF/1988, posicionamento este consubstanciado na Súmula TCU 282.
Relativamente à prescrição da pretensão punitiva por parte desta Corte de Contas, foi decidido, por intermédio do Acórdão 1441/2016-TCU-Plenário, que ela se subordina ao prazo geral de dez anos indicado no art. 205 do Código Civil, contado a partir da ocorrência da irregularidade, cuja interrupção se opera pelo ato do TCU que ordenar a citação, a audiência ou a oitiva da parte.
No caso concreto, deve ser considerada como a data de ocorrência da irregularidade o dia 18/1/2011, data da primeira transferência dos recursos (peça 15, p. 68) , que representa o termo inicial de contagem do prazo prescricional de dez anos. 
Também não socorre o recorrente o que restou decidido pelo STF no âmbito do RE 669.069. É que a Suprema Corte, naquela ocasião, tratou do prazo prescricional para as ações a serem movidas pela União com vistas a reparação de danos decorrentes de ilícitos civis, in casu, oriunda de acidente automobilístico.
No que se refere à preliminar de cerceamento do direito de defesa, alega o recorrente que esta Corte desconsiderou as teses de defesa por ele lançadas, deixando de atender os seus pedidos de produção de prova pericial e de expedição de ofício ao Município de Dores do Indaiá/MG, na pessoa do atual prefeito, Ronaldo da Costa Zica, para que fornecesse cópia integral da prestação de contas relativa aos recursos repassados àquela municipalidade no âmbito dos programas PSB e PSE.
Os argumentos aduzidos não socorrem ao recorrente. O direito adjetivo a regrar o processo no âmbito do TCU, em especial aquele tratado no art. 162 do RITCU, fixa a competência das partes para a produção de prova, estabelecendo a forma documental para tanto. 
Dessume-se, pois, de tal regra, que não compete ao TCU a responsabilidade pela formação de prova a favor da comprovação da regular aplicação de recursos confiados a determinado gestor público, mas, em decorrência de expressa disposição do parágrafo único do art. 70 da CF/1988, trata-se de atribuição a ser exercitada pelo próprio gestor, como decorrência direta da utilização de recursos de natureza pública.
Tal constatação, contudo, não afasta a possibilidade de o próprio gestor produzir as provas documentais que ele entenda necessário, entre elas, eventuais provas periciais ou documentos obtidos junto a atual gestão do Município de Dores do Indaiá/MG.
Prossegue o apelante, quanto ao mérito propriamente dito, aduzindo que os recursos foram aplicados de forma regular, em proveito da população, que, à época, não existia o CMAS no Município de Dores do Indaiá/MG e que a análise realizada pela unidade técnica teria apresentado apenas erros de natureza formal. Alega que teria respeitado a sistemática especial de prestação de contas dos recursos do PSB e PSE, que não poderia ter sido responsabilizado em face da inocorrência de conduta dolosa.
Mais uma vez, as razões de apelo não prosperam a favor do recorrente.
Na essência, o apelante reproduz argumentos de igual índole àqueles já apresentados e refutados pela decisão combatida. Por essa razão, acompanho, na íntegra, a análise empreendida pela unidade técnica e MPTCU.
Com relação ao elemento subjetivo da conduta do responsável, traço considerações adicionais, em especial, em face da edição da novel legislação que circunda a responsabilização dos gestores públicos, em especial o que dispõe o art. 28 da Lei de Introdução às Normas de Direito Brasileiro (LINDB) , com redação dada pela Lei 13.655/2018, que passou a exigir a conduta dolosa ou culposa, em sua forma mais grave (erro grosseiro) , para sua responsabilização.
A configuração do erro grosseiro pode ocorrer quando o gestor furta-se a cumprir obrigações das quais uma pessoa com diligência abaixo do normal não se furtaria, seja porque é nítida a expectativa de ela assim se comportar, a exemplo de expressas regras legais a serem cumpridas, seja porque a obrigação a ser satisfeita deriva, em boa medida, da percepção do senso comum que cerca a necessidade de seu cumprimento.
Nesse sentido, a apresentação das contas em desacordo com as normas que regem a espécie, quando estas encontram-se ditas de forma clara e específica, como por exemplo aquela que regra o instrumento de descentralização dos recursos públicos federais na área de assistência social, como é o caso dos recursos do PSB e PSE, cuja prestação de contas está regulada pela Lei 9.604/1998 e pela Portaria MDS 625/2010, pode configurar, a depender das circunstâncias do caso concreto posto à decisão, erro grosseiro a ensejar a responsabilização do ex-prefeito.
In casu, a manifestação conclusiva do CMAS, decorrente de previsão normativa mas ausente na prestação de contas apresentada, é elemento fundamental para atestar a regularidade dos recursos federais descentralizados no âmbito do Sistema Único de Assistência Social (SUAS) , já que a prestação de contas é realizada de forma simplificada por meio do Demonstrativo Sintético Anual, preenchido no sistema SUAS Web. 
Ademais, conforme se observa do mencionado demonstrativo, os recursos para as ações do PSB não foram utilizados no exercício de 2011 (peça 1, p. 18-20) , como era de se esperar. Os extratos da conta corrente 15.341-9 (peça 12, p. 34-45) , da conta de aplicações a ela vinculada (peça 18, p. 2) e os demonstrativos encaminhados pelo Banco do Brasil (peça 18, p. 1, e peça 19, p. 2) indicam que tais recursos foram utilizados em exercícios posteriores a 2011 (peças 18, p. 3, e 19, p. 2) . 
Ante o exposto, julgo que deve ser negado provimento ao recurso de reconsideração interposto pelo Sr. Joaquim Ferreira Cruz.
Com essas considerações, VOTO para que o Tribunal aprove a minuta de Acórdão que ora submeto à consideração deste Colegiado. 
TCU, Sala das Sessões Ministro Luciano Brandão Alves de Souza, em 25 de junho de 2019.
Ministro VITAL DO RÊGO 
Relator